臺灣花蓮地方法院民事裁定　　　　　 100年度消債更字第16號
聲　請　人　彭曉萍
上列聲請人因消費者債務清理事件聲請更生，本院裁定如下：
    主  文
聲請駁回。
聲請費用由聲請人負擔。
    理  由
一、聲請人聲請意旨略以 :伊前向國泰世華商業銀行股份有限公
    司（下稱國泰世華銀行）、台北富邦商業銀行股份有限公司
    、匯豐（台灣）商業銀行、台灣新光商業銀行股份有限公司
    、元大商業銀行、玉山商業銀行股份有限公司、萬泰商業銀
    行股份有限公司、台新國際商業銀行股份有限公司及安泰商
    業銀行等多家金融機構申請辦信用卡、現金卡、信用貸款等
    ，致累積債務達新臺幣（下同） 1,786,990元，有不能清償
    債務情事，先於民國（下同） 99年3月間與最大債權金融機
    構國泰世華銀行協商成立，聲請人並依約定自 99年4月起，
    分180期，利率5%，每月償還 11,077元，惟聲請人當時薪資
    收入僅約24,750元，扣除生活必要支出及扶養子女之費用，
    共計 18,092元，剩餘金額6,658元顯不足負擔國泰世華銀行
    所提出之清償方案，雖於聲請前置協商時曾據實告知國泰世
    華銀行，希望將每月償還金額降至 6,500元左右，然不被接
    受，迫於債權銀行態度強硬又無其他協商途徑可謀求解決，
    只好同意，但其後經濟狀況並無改善，故於依約繳交至99年
    6月後已無力負擔而致毀諾。嗣自 99年10月聲請人又再次陸
    續與上開金融機構個別成立協商，並確實依約按月匯還欠款
    ，然因聲請人任職於國立東華大學每月領薪時間並不固定，
    導致聲請人每每在繳款日前需四處借款來履行，待領薪後才
    可還給親友，但長期下來能如此支應聲請人實屬有限，最終
    聲請人不得已於100年4月開始陸續毀諾，是聲請人顯因有不
    可歸責於己致履行顯有困難之情事，並非惡意毀諾，爰聲請
    更生等語。
二、按債務人與金融機構協商成立者，不得聲請更生或清算，但
    因不可歸責於己之事由，致履行顯有重大困難者，不在此限
    ；本條例施行前，債務人依金融主管機關協調成立之中華民
    國銀行公會會員辦理消費金融案件無擔保債務協商機制與金
    融機構成立之協商，準用前項之規定，消費者債務清理條例
    第 151條第5項、第6項分別定有明文。是債務清償方案成立
    後，固由債務人按其條件履行，惟需於其後發生情事變更，
    在清償期間收入或收益不如預期，致該方案履行困難甚或履
    行不能，因不可歸責於己，始能依本條例第151條第5項但書
    之規定聲請更生或清算。此項規定旨在避免債務人任意毀棄
    已成立之協商，濫用更生或清算之裁判上債務清理程序，蓋
    以債務清償方案係經當事人行使程序選擇權所為之債務清理
    契約，債務人自應受該成立之協議所拘束。
三、經查：
（一）聲請人於本件更生聲請前，曾於 99年3月間與最大債權銀
      行國泰世華銀行成立協商，自99年4月起，分180期，利率
      5%，每月 11,077元分期償還，聲請人則於99年6月起，即
      未依前揭協商內容履行而告毀諾，嗣後自99年10月又再辦
      理個別協商一致性方案，然亦於100年4月陸續毀諾等情，
      此經聲請人陳明在卷 （見本院卷第6頁、第48頁），並有
      財團法人金融聯合徵信中心當事人綜合信用報告、前置協
      商毀諾後個別協商一致性方案協議書在卷可稽（見本院卷
      第16頁至第20頁、第26頁至第29頁），自堪信為真實。
（二）聲請人固主張，其協商成立時，每月薪資僅約24,750元，
      惟其明知收入扣除每月必要支出費用合計18,092元（含伙
      食費 6,000元、水費225元、交通費1,500元、行動電話費
      600元、市內電話費700元、電費667元、日常用品750元、
      醫療費 150元、生理用品500元、扶養子女費用7,000元）
      ，僅餘 6,658元，已不足以負擔協商金額等情，然係於協
      商成立前已可預見其未來有不能清償之情事或不能清償之
      虞之情況，聲請人仍與各無擔保債權銀行成立協商，致無
      法履行，是聲請人事後無法履約乃係當時自願協商之結果
      ，其有可歸責於己致無法履行協商條件之原因自明。又聲
      請人毀諾後，嗣於99年10月再向債權銀行辦理個別協商一
      致性方案，其當時至今之薪資約22,800至21,900元不等，
      未有收入明顯減少之情，可見聲請人於此期間之資力並無
      改變，雖聲請人主張其每月收入扣除協商月付金後，明顯
      無法維持每月生活，迫於無奈而毀諾，實係客觀收入不足
      所致云云，惟聲請人於前次協商時即就同一原因毀諾，後
      再辦理個別協商一致性方案，斯時就其本身每月平均收入
      如何，理當自知甚稔，並應已考量自身還款能力，及籌措
      資金來源之規劃，始可與各無擔保債權銀行成立協商，聲
      請人竟未詳為考慮，率爾同意每月償還前開協商金額，則
      其縱有薪資收入不敷償還之情況，亦屬聲請人於協商時可
      得預見，該等協商條件既係經聲請人衡酌其收入負擔、生
      活必要支出、其所欠款項等，綜合評估清償能力後，所選
      擇且接受之清償方式，是債務人即應受該協議之約束，其
      仍與各無擔保債權銀行成立債務協商，且於資力並無重大
      變化之情形下事後再次毀諾，自與前揭「不可歸責於己之
      事由致履行顯有重大困難」之要件不符。
（三）再聲請人所主張之每月必要支出費用18,092元（見本院卷
      第8頁至第9頁），所列之支出均為聲請人於協商前已發生
      或可得預見之支出，並非協商時無法慮及之突發狀況，為
      聲請人協商前審究自身還款能力得考量之因素，自亦非協
      商成立後不可預見，非屬不可歸責於己，致履行有重大困
      難之事由。且按家庭生活費用，除法律或契約另有約定外
      ，由夫妻各依其經濟能力、家事勞動或其他情事分擔之，
      民法第1003條之1第1項明文可參。次按父母對於未成年之
      子女，有保護及教養之權利義務；對於未成年子女之權利
      義務，除法律另有規定外，由父母共同行使或負擔之。父
      母之一方不能行權利時，由他方行使之。父母不能共同負
      擔義務時，由有能力者負擔之，民法第1084條、第1089條
      第1 項定有明文。父母對未成年子女保護教養費用，於父
      母婚姻關係存續中，係家庭生活費用之一種，則其分擔方
      式，即應由夫妻各依其經濟能力、家事勞動或其他情事分
      擔之。本件聲請人既與債權銀行達成每月分期清償之協議
      ，依據前述說明，聲請人自應依其償債後之經濟能力與其
      配偶王世偉分擔家庭生活費用，如其自願性支付前開家庭
      開支，亦不得因此而損及債權人依約受償之權利。查聲請
      人之配偶王世偉 97年度所得為537,000元、98年度所得為
      555,600元、99年度所得為539,200元，且其名下有多筆投
      資，此有財政部臺灣省北區國稅局綜合所得稅各類所得資
      料清單及財政部臺灣省北區國稅局財產歸屬資料清單附卷
      可稽（見本院卷第50至54頁），則聲請人之夫各該年度之
      月平均收入約為44,750元、46,300元、44,933元，顯見聲
      請人之配偶王世偉仍有工作能力，而聲請人亦未陳報其配
      偶有何殘疾或不能工作之事由，顯見聲請人之配偶並非無
      謀生能力之人，而有能力與聲請人共同分擔家庭生活費用
      之支出，以聲請人配偶之資力，足以補聲請人以其薪資繳
      納協商金額後，餘額不足聲請人與二名受渠等扶養子女之
      生活必要費用部分，聲請人與其配偶，本即有互相扶養之
      義務，及相互支援之必要，此亦較由債權人負擔不利益之
      結果，更為合情合理，故本院認債務人夫妻所得應合併計
      算，並以償債後之所得餘額，共同提供家庭生活所需，以
      聲請人與其配偶每月近66,000元收入，減去11,077元之債
      務協商金額，所餘54,923元，支付聲請人一家四口之生活
      費已屬寬裕。故依目前聲請人與其配偶之薪資所得及財產
      狀況，聲請人無論繳納其與最大債權銀行於 99年3月間所
      為協商金額或99年10月個別協商一致性方案金額，聲請人
      均有能力依約履行，並無不能履行協商條件之情事甚明，
      聲請人本應循此途徑清理債務，重建經濟生活，詎聲請人
      猶執前詞逕自提出本件更生之聲請，顯與誠信原則相悖，
      亦難認係「不可歸責於己之事由致履行有重大困難」。
四、綜上所述，本件聲請人於協商成立後，難認有何不可歸責於
    己之事由致履行顯有重大困難之事由，其聲請更生與前開規
    定不符，依首揭條文之意旨，本院即無從任由聲請人任意選
    擇毀諾而准予更生之理，自應駁回其更生之聲請。爰裁定如
    主文。
中    華    民    國    100    年    8    月    8    日
                       臺灣花蓮地方法院民事庭
                           法      官  沈士亮
以上正本係照原本作成。
如對本裁定抗告須於裁定送達後10日內向本院提出抗告狀，並繳
納抗告費新臺幣1,000元。
中    華    民    國    100    年    8    月    8    日
                           法院書記官  杜依玹